臺灣臺北地方法院民事判決　　　　　　 95年度訴字第11447號
原　　　告　甲○○
訴訟代理人　余梅涓律師
被　　　告　丙○○○
訴訟代理人　乙○○
上列當事人間請求返還共有物事件，本院於民國96年 3月15日言
詞辯論終結，判決如下：
    主      文
被告應將台北市○○區○○街一六二巷二之一號屋頂平台上如附
圖編號Ａ、Ｂ、Ｃ所示之增建建物、水池及鐵架拆除回復原狀，
並返還原告及其他共有人。
訴訟費用由被告負擔。
本判決第一項於原告以新臺幣壹佰壹拾伍萬柒仟元供擔保後，得
假執行。但被告如於假執行程序實施前，以新臺幣參佰肆拾陸萬
捌仟陸佰伍拾參元為原告預供擔保，得免為假執行。
    事實及理由
壹、原告主張：
一、原告為門牌號碼台北市○○區○○街 162巷2之1號（以下簡
    稱系爭公寓） 4樓房屋專有部分之所有權人，及系爭公寓屋
    頂平台共有部分之共有人。被告於民國74年間買受系爭公寓
    5 樓之專有部分後，即擅自於屋頂平台搭蓋建物，無權占有
    系爭公寓之部分屋頂平台，嗣經原告通知其拆除，仍置之不
    理，為此原告爰依民法第 767條：「所有人對於無權占有或
    侵奪其所有權者，得請求返還之對於妨害所有權者，得請求
    除去之。有妨害其請求權之虞者，得請求防止之。」之規定
    ，請求被告拆除其於系爭公寓屋頂平台所有之建物，並返還
    系爭公寓之共有屋頂平台予原告及其他共有人。
二、聲明：(一)被告應將系爭公寓屋頂平台上如卷附土地複丈成果
    圖編號Ａ、Ｂ、Ｃ所示之增建建物、水池及鐵架拆除回復原
    狀，並返還予原告及其他共有人。(二)訴訟費用由被告負擔。
    (三)原告願供擔保，請准宣告假執行。
貳、被告主張：
一、系爭公寓係於65年、66年間興建，其屋頂平台之鋼筋混擬土
    亦於當時加蓋。被告於 74年間購買系爭公寓5樓房屋後，因
    漏水問題嚴重及溫度炎熱難耐，遂於鋼筋混擬土加蓋部分再
    搭建鐵皮屋頂，並於未加蓋部分作防水處理及加舖石英磚，
    原告聲稱被告於 74年間購買系爭公寓5樓房屋後，即於屋頂
    平台搭蓋建物，被告並不爭執。惟系爭公寓 5樓屋頂平台上
    所搭蓋之建物，依台北市違章建築處理要點（84年11月27日
    北市工建字118267號函），屬於83年12月31日以前已存在之
    既存違建，業經台北市政府拍照存證列管，並不屬於 84年1
    月1日以後所產生應予拆除之新違建。
二、按公寓大樓管理條例第 3條規定，公寓或大樓有專有部分、
    共用部分、約定專用部分及約定共用部分之區別。系爭公寓
    4樓之專有部分為層次4樓 132.56平方公尺、其陽台16.97平
    方公尺，系爭公寓5樓之專有部分則為層次5樓132.56平方公
    尺及其陽台16.97平方公尺。復按公寓大樓管理條例第9條規
    定，共用部份之修繕、管理、維護，由管理負責人或管理委
    員會為之，其費用由住戶按比例分擔。惟系爭房屋係於65年
    、66年間所建造，屋齡已達30年，依先前之共識，公寓建地
    之前院與後院由1樓之住戶使用，建地 5樓之屋頂平台則由5
    樓之住戶使用，至樓梯間及自來水蓄水池始為共用部分。
三、被告於74年間購買系爭房屋 5樓後，遂於屋頂平台上搭蓋建
    物，並提供屋頂平台鐵門之鑰匙予各住戶，供其至屋頂平台
    活動，並於樓梯頂部平台上設置鐵架，供其安裝電視天線。
    原告縱於 921地震後，以住戶安全為由，請求被告拆除屋頂
    平台上之建物，惟該建物所增加之靜載重不多，且與隔壁結
    構上結為一體，可增強對地震之抵抗力，結構上之安全並無
    顧慮。是原告請求被告拆除並返還系爭房屋之屋頂平台，即
    無理由。
四、聲明：(一)原告之訴駁回。(二)訴訟費用由原告負擔。(三)如受不
    利判決，請准供擔保免為假執行。
參、兩造不爭執之事實：
一、原告為系爭公寓4樓房屋之所有權人，被告為系爭公寓5樓房
    屋之所有權人。
二、系爭公寓屋頂平台如附圖編號Ａ、Ｂ、Ｃ所示之增建建物、
    水池及鐵架等，均為被告所有。
肆、得心證之理由：
本件兩造所爭執之處，應在於系爭公寓屋頂平台是否為系爭公寓
各樓層所有人所共有？系爭公寓各樓層所有人間是否存在將系爭
公寓屋頂平台交由被告管理、使用之分管契約？
一、按數人區分一建築物，而各有其一部者，該建築物及其附屬
    物之共同部分，推定為各所有人之共有，民法第 799條前段
    定有明文。經查，系爭公寓屋頂平台位於系爭公寓之樓頂，
    乃用以維護該建築物之安全與外觀，性質上不許分割而獨立
    成為區分所有之客體，本應由全體住戶共同使用，核屬該建
    築物不可或缺之附屬物，依前開民法第 799條之規定，應推
    定為系爭公寓各樓層所有人所共有。則被告既未能舉證證明
    該屋頂平台實際上係其個人所有而非屬共有，原告主張系爭
    公寓屋頂平台係屬各樓層所有人所共有等情，自堪信為真實
    。
二、按所有人對於無權占有或侵奪其所有物者，得請求返還之。
    對於妨害其所有權者，得請求除去之。又各共有人對於第三
    人，得就共有物之全部為本於所有權之請求。但回復共有物
    之請求，僅得為共有人全體之利益為之，民法第 767條前中
    段、第 821條分別定有明文。再者，共有人，按其應有部分
    ，對於共有物之全部，有使用收益之權，同法第 818條固有
    明定。惟未經共有人協議分管之共有物，共有人對共有物之
    特定部分占用收益，須徵得他共有人全體之同意。如未經他
    共有人同意而就共有物之全部或一部任意占用收益，他共有
    人得本於所有權請求除去其妨害或請求向全體共有人返還占
    用部分。經查，被告就其於系爭公寓屋頂平台搭建如附圖編
    號Ａ、Ｂ、Ｃ所示之增建建物、水池及鐵架等，抗辯：依先
    前之共識，公寓建地5樓之屋頂平台，係由5樓之住戶使用，
    僅樓梯間及自來水蓄水池為共用部分云云，並未提出任何證
    據以實其說，則揆諸民事訴訟法第 277條「當事人主張有利
    於己之事實者，就其事實有舉證之責任。但法律別有規定，
    或依其情形顯失公平者，不在此限。」之規定，被告此部分
    主張，自非可採。
三、綜上所述，系爭公寓屋頂平台確屬包括原告在內之系爭公寓
    各樓層所有人所共有，且各該所有人間並無將系爭公寓屋頂
    平台交由被告管理、使用之分管契約。從而原告依據民法第
    767 條之規定，請求被告將系爭公寓屋頂平台上如附圖編號
    Ａ、Ｂ、Ｃ所示之增建建物、水池及鐵架拆除回復原狀，並
    返還予原告及其他共有人，自有理由，應予准許。另兩造均
    陳明願供擔保請准宣告假執行及免為假執行，經核均無不合
    ，爰酌定相當擔保金額准許之。
伍、本件事證已臻明確，兩造其餘主張陳述及所提之證據，均毋
    庸再與審酌，附此敘明。
陸、據上論結：原告之訴為有理由，依民事訴訟法第390條第2項
    、第392條第2項、第78條，判決如主文。
中　  華  　民  　國　　96 　 年　   3    月    29    日
                  民事民二庭    法　官　楊代華
以上正本係照原本作成
如對本判決上訴，須於判決送達後20日內向本院提出上訴狀
中　  華  　民  　國　　96 　 年　   3    月    29    日
                                書記官  許婉如
